【裁判字號】    95,訴,867
【裁判日期】    950711
【裁判案由】    偽造文書
【裁判全文】
臺灣板橋地方法院刑事判決               95年度訴字第867號
公  訴  人  臺灣板橋地方法院檢察署檢察官
被      告  甲○○
                    寄臺北市○.
            乙○○
前二人共同
選任辯護人  孫冬生律師
上列被告因偽造文書案件，經檢察官提起公訴（九十五年度偵字
第四二一一號），本院判決如下：
    主  文
甲○○、乙○○均無罪。
    理  由
一、公訴意旨略以：被告甲○○係土地登記專業代理人，其於民
    國八十二年至八十八年間因資金周轉需求，陸續向告訴人丁○○○借貸，累計共新臺幣（下同）四千四百九十萬元，其
    中以其個人票據（即自己為發票人）向丁○○○借款部分為
    五百萬元，以客票（即他人為發票人向丁○○○借款並提供
    之個人票據為擔保之金額為一千六百七十萬元，另提供六筆
    不動產為擔保向丁○○○借款為二千三百二十萬元，其中五
    筆不動產為：(一)於八十二年十一月十五日以陳有亮所有坐落
    在臺北縣永和市○○段九三一地號上之土地，權利範圍為所
    有權四分之一及其建物設定最高限額抵押權五百二十萬元，
    實際借款四百萬元。(二)於八十六年一月九日以林綵蘩所有坐
    落在臺北縣樹林市○○○段橫坑子小段四七六之一地號上之
    土地，權利範圍為所有權六分之一，及其建物設定最高限額
    抵押權六百五十萬元，實際借款五百萬元。(三)於八十六年六
    月四日以林張梅玉所有坐落在臺北縣板橋市○○○段一一三
    之○○○四地號，權利範圍為所有權十萬分之一二四○，及
    其建物設定最高限額抵押權五百二十萬元，實際借款四百萬
    元。(四)於八十八年八月十八日以陳俊龍所有坐落在臺北縣三
    重市○○段一四五九地號上之土地，權利範圍為所有權全部
    ，及其建物設定最高限額抵押權一百五十六萬元，實際借款
    一百二十萬元。又因上開個人票據之原借款部分，屆期未清
    償，另行簽發板信商業銀行七百萬元支票（號碼GM0000000
    號）乙紙以換回原借款憑據，並於八十八年七月二十日以甲○○所有坐落在臺北縣中和市○○○段○○一三之○○○二
    地號上之土地，權利範圍為所有權十萬分之三四六七，及其
    建物設定最高限額抵押權八百四十萬元予王丙○○即丁○○○之女作為擔保。甲○○於辦理上開抵押權設定登記期間，
    即陸續以土地登記專業代理人之身分，要求丁○○○提供印
    鑑證明及印鑑章，供其辦理土地登記使用，丁○○○不疑有
    他，依其指示提供相關印鑑證明及印鑑章予甲○○，詎甲○○竟與其事務所內員工被告乙○○共同基於行使偽造文書、
    使公務員登載不實之概括犯意及犯意聯絡，於不詳時地，偽
    造丁○○○、王丙○○之簽名並擅自盜蓋其等印鑑章於他項
    權利證明書遺失之切結書及清償證明書共十紙上，並分別於
    八十六年六月三十日、八十六年十一月十七日、八十七年一
    月六日、八十八年十一月五日、八十八年十二月二十九日持
    偽造之上開文件，向臺北縣樹林地政事務所、臺北縣板橋地
    政事務所、臺北縣中和地政事務所、臺北縣三重地政事務所
    及臺北縣中和地政事務所，連續以丁○○○、王丙○○之代
    理人身分辦理抵押權塗銷登記而行使之，致不知情之承辦公
    務員在其職務上所掌之文書上登載不實事項，足生損害於丁○○○、王丙○○及地政機關對於土地、建物登記管理之正
    確性。因認被告二人涉有刑法第二百十六條、第二百十條行
    使偽造私文書、同法第二百十四條使公務員登載不實罪嫌等
    語。
二、按犯罪事實應依證據認定之，無證據不得認定犯罪事實；不
    能證明被告犯罪或其行為不罰者應諭知無罪之判決。次按告
    訴人之告訴，係以使被告受刑事訴追為目的，是其陳述是否
    與事實相符，仍應調查其他證據以資審認，最高法院五十二
    年臺上字第一三○○號判例可資參照。
三、公訴人認為被告甲○○、乙○○涉有前揭犯行，無非係以告
    訴人丁○○○、丙○○指陳綦詳，及他項權利證明書、本票
    、抵押權登記申請書、登記清冊、建物標示、印鑑證明、債
    務清償證書、切結書等文件資為論據。訊據被告甲○○、乙○○堅詞否認上開犯行，甲○○辯稱，伊原先經營代書業務
    多年，與告訴人丁○○○為多年朋友，後因經營金龍保全股
    份有限公司（以下簡稱金龍保全公司），向告訴人丁○○○
    陸續借貸四千四百九十萬元，期間陸陸續續還款，但是還了
    又借，總額還是一樣，曾以上述五筆不動產向告訴人丁○○○借貸二千三百二十萬元，並設定第二順位抵押權，嗣後因
    為前開房地均係向銀行貸款購買，為減輕負擔，所以將房子
    賣掉，每一件塗銷抵押權登記均有跟告訴人丁○○○協議，
    先讓伊辦理塗銷抵押權之設定，另外以個人支票作為向告訴
    人丁○○○借款之擔保，當初是逐件與告訴人達成協議而塗
    銷，所以時間均不相同，因為告訴人丁○○○之上開抵押權
    為第二順位，實際效益不高，再加上伊按時給付利息多年，
    所以告訴人丁○○○覺得不會吃虧所以才在未清償債務之情
    形同意塗銷抵押權登記。何況，告訴人丁○○○之印鑑由本
    人保管，非由被告保管，印鑑證明為告訴人本人申請之後交
    付，若未得到告訴人丁○○○、丙○○等人之同意，焉可能
    取得印鑑章、印鑑證明。清償債務證明書、切結書等文件雖
    非告訴人親筆所寫，但都在告訴人丁○○○面前蓋上印鑑章
    ，足以證明告訴人二人確有同意塗銷抵押權，告訴人丁○○○表示他項權利證明書放在保險箱內，因保險箱過多，不知
    道放在哪一個，還要去找很麻煩，所以才會同意以切結書方
    式取代他項權利證明書等語。被告乙○○則辯稱，伊為被告
    甲○○之大姊，經營美容業，並未在代書事務所工作，當初
    因為甲○○代書事務所之員工請產假，人力吃緊，伊只是基
    於人情關係，代為向地政事務所提出申請土地登記申請書等
    文件而已，對於被告甲○○與告訴人間借貸設定抵押權、塗
    銷抵押權等事一概不知等語置辯。經查：
    (一)證人王小慧、林婉宜、藍心榆於偵查中證述，為被告以外
      之人，在偵查中向檢察官所為陳述，並無顯不可信之情況
      ，依刑事訴訟法第一百五十九條之一第二項規定有證據能
      力。被告甲○○所提之債權明細表、金龍保全公司董事會
      會議紀錄、甲○○先生債權人會議決議事項、板信商業銀
      行支票存款交易明細表等文件，均為從事業務之人於業務
      上或通常業務過程所製作之紀錄文書，依刑事訴訟法第一
      百五十九條之四第二款規定，有證據能力。告訴人提出之
      本票、他項權利證明書、本院向臺北縣樹林、三重、中和
      、板橋地政事務所所調取上開五筆不動產抵押權登記及塗
      銷登記申請書等資料，當事人同意作為證據，有證據能力
      ，先予敘明。
    (二)被告甲○○於八十二年十一月十五日以陳有亮所有坐落在
      臺北縣永和市○○段九三一地號上之土地，權利範圍為所
      有權四分之一及其建物設定最高限額抵押權五百二十萬元
      給告訴人丁○○○，實際借款四百萬元。於八十六年一月
      九日以林綵蘩所有坐落在臺北縣樹林市○○○段橫坑子小
      段四七六之一地號上之土地，權利範圍為所有權六分之一
      ，及其建物設定最高限額抵押權六百五十萬元給告訴人丁○○○，實際借款五百萬元。於八十六年六月四日以林張
      梅玉所有坐落在臺北縣板橋市○○○段一一三之○○○四
      地號，權利範圍為所有權十萬分之一二四○，及其建物設
      定最高限額抵押權五百二十萬元給告訴人丁○○○，實際
      借款四百萬元。於八十八年八月十八日以陳俊龍所有坐落
      在臺北縣三重市○○段一四五九地號上之土地，權利範圍
      為所有權全部，及其建物設定最高限額抵押權一百五十六
      萬元給丁○○○，實際借款一百二十萬元。於八十八年七
      月二十日以甲○○所有坐落在臺北縣中和市○○○段○○
      一三之○○○二地號上之土地，權利範圍為所有權十萬分
      之三四六七，及其建物設定最高限額抵押權八百四十萬元
      予王丙○○即丁○○○之女作為擔保，實際向告訴人丁○○○借款七百萬元等情，為被告甲○○所是認，復有告訴
      人提出之他項權利證明書、本票為憑。又上開抵押權均為
      第二順位抵押權，為被告、告訴人所不爭執，並分別於八
      十七年一月六日、八十六年六月三十日、八十六年十一月
      十七日、八十八年十一月五日、八十八年十二月二十九日
      辦理抵押權塗銷登記，有土地塗銷登記申請書、登記清冊
      、債務清償證明書、印鑑證明書、他項權利證明書遺失切
      結書等資料附卷可憑。又被告甲○○總計向丁○○○借貸
      四千四百九十萬元，利息給付至九十三年七月一日止，而
      本金迄今未清償等節，復為被告甲○○、告訴人丁○○○
      所是認。因而，被告甲○○向告訴人丁○○○一共借貸四
      千四百九十萬元，其中設定六筆不動產抵押權，設定之權
      利人包括告訴人丁○○○、丙○○，其中與本案有關之五
      筆抵押權均為第二順位抵押權，均經塗銷登記，此為當事
      人所不爭執之事實。是本件爭點為被告甲○○有無得到告
      訴人之同意而塗銷本件抵押權登記？
    (三)告訴人丁○○○於本院審理中證稱，之前因為甲○○從事
      代書工作，雙方有合作設定第二順位抵押權借款（俗稱「
      二胎」）之事業，由伊負責資金來源，但是金額不大，多
      是一、二十萬元之借貸，本件借貸則因為被告經營金龍保
      全公司，需要大量資金周轉，所以提供不動產作為擔保，
      伊借錢給被告甲○○供金龍保全公司周轉，被告甲○○要
      塗銷抵押權設定時，都會跟伊講是要塗銷哪一件，然而被
      告甲○○並未清償本件抵押權部分之借款，所以伊未同意
      塗銷抵押權，當初係因為伊太相信被告甲○○，所以說需
      要印鑑章及印鑑證明時，伊就會提供，被告甲○○是以先
      前「二胎」借貸部分債務人已經還款，抵押權需要塗銷，
      而騙取伊交付印鑑證明及印鑑章，林綵蘩是在被告甲○○
      事務所工作，但是伊原先不知道名字，只知道係被告甲○○的姊姊，看到塗銷抵押權登記申請書有一件是乙○○去
      送件，認為被告乙○○應該知情也有參與，所以一起告等
      語。告訴人丙○○到庭證稱，丁○○○為伊之母親，都是
      被告甲○○與丁○○○二人商談借貸、設定抵押權、塗銷
      抵押權等事宜，被告甲○○以其名下土地及建物設定不動
      產抵押權七百萬元部分，亦是向告訴人丁○○○借款，伊
      只是母親之人頭，印鑑及印鑑證明都是交給母親處理，沒
      有交給被告甲○○等語。可知借貸、設定抵押權及塗銷過
      程只有被告甲○○、告訴人丁○○○二人參與而已，告訴
      人丙○○亦僅為告訴人丁○○○所借名登記者，是本件只
      需探究告訴人丁○○○有無同意塗銷即可。
    (四)細繹本件五筆抵押權之塗銷時間，非屬同時，自八十七年
      一月六日起至八十八年十二月二十九日止，期間長達二年
      ，且告訴人丁○○○所提供給被告甲○○辦理塗銷抵押權
      之印鑑證明分別為八十五年四月二十九日、八十年十月二
      十一日、八十七年三月九日所申請，丙○○所提供印鑑證
      明為八十一年三月十六日所申請，此有卷附之土地登記申
      請書所附之印鑑證明可稽。又申請印鑑證明，應由本人辦
      理，如已辦理印鑑登記者，可出具委託書委託他人代為申
      領印鑑證明，依據八十五年七月一日後戶役政電腦化資料
      ，告訴人丁○○○於八十七年三月九日所請領之印鑑證明
      為本人親自辦理，此有臺北縣板橋戶政事務所九十五年五
      月九日北縣板戶字第○九五○○○四九三六號函在卷可憑
      。依據印鑑證明所申請之時間觀察，顯非同時交付給被告
      甲○○，倘若被告甲○○有意詐騙告訴人丁○○○提供印
      鑑證明用以塗銷抵押權，何不於短時間內密切為之，何需
      區分為五次，於不同時間，陸續要求告訴人丁○○○交付
      印鑑證明，並提供印鑑章，其於二年內分五次進行，豈不
      增加告訴人丁○○○懷疑之機會。依據告訴人丁○○○證
      述被告甲○○每次要伊提供印鑑證明、印鑑章均會告知要
      塗銷哪一件，是被告甲○○以塗銷特定抵押權名義，才會
      取得告訴人之印鑑證明，是被告甲○○藉由塗銷其他「二
      胎」借款之抵押權之際，並無機會先予侵占告訴人之印鑑
      證明再伺機冒名塗銷抵押權登記。再查，最後一件塗銷抵
      押權登記之時間為八十八年十二月，而告訴人丁○○○是
      於被告甲○○無法支付利息，金龍保全公司倒閉，債權無
      法受償後，始於九十四年二月二日提出本件刑事告訴，期
      間相距甚久，被告甲○○如有藉塗銷抵押權而脫免債務之
      意圖，被告甲○○何需一再給付利息。次查，被告甲○○
      一共設定六件不動產抵押權給告訴人丁○○○，除上開五
      筆不動產抵押權外，尚有以陳俊龍所有坐落於臺北縣鶯歌
      鎮○○○段○○一二之○○○五地號，權利範圍為所有權
      全部之土地，設定第一順位抵押權給告訴人丁○○○，被
      告甲○○如有不法圖謀，為何該筆為第一順位抵押權部分
      ，被告甲○○不以相同方式騙取告訴人丁○○○提供印鑑
      、印鑑證明供其塗銷？就經濟效益而言，塗銷上開土地及
      建物之第一順位抵押權對於被告甲○○之實際效益更大，
      被告甲○○何以捨此不為。被告甲○○辯稱向告訴人借貸
      期間，利息為最高為月息二分二，嗣後隨銀行利率調降，
      降為月息一分二不等，而自借貸起至金龍保全公司九十三
      年七月一日倒閉為止，均按時給付利息與告訴人丁○○○
      ，因告訴人丁○○○於期間內賺得利息頗多，且因前述五
      筆抵押權屬第二順位抵押權價值較低，故告訴人丁○○○
      同意塗銷抵押權等語。比對告訴人丁○○○證稱，利息僅
      有月息一分半到一分一不等，沒有被告甲○○所說那麼高
      等語，縱以告訴人丁○○○所稱之利息計算，告訴人丁○○○每年所收取之利息為五百九十二萬六千八百元至八百
      零八萬二千元不等，自借貸起至金龍公司倒閉為止，數年
      累計下來亦為不低之金額，告訴人丁○○○固定收取被告
      甲○○給付之利息後，信賴被告甲○○之償債能力，遂同
      意塗銷抵押權登記而為無擔保債權，亦非屬不可信。又查
      ，於九十二年七月十日、十一日就金龍保全公司債務無法
      清償一事，債權人包括告訴人丁○○○，在金龍保全公司
      內部召開債權人會議，商討解決方案，會中債權人同意，
      依債權比例認購金龍保全公司之特別股股份，每股十元計
      算，成立五人財務監督小組，獨立控管公司財務、會計，
      確保公司營運正常，創造盈餘分配給債權人，有卷附之甲○○先生債權人會議決議事項可證，是倘告訴人丁○○○
      當時仍執有不動產抵押權作為擔保，何以不在被告甲○○
      無法順利清償之際，聲請拍賣抵押物優先受償，反而簽字
      認購公司股份。且金龍保全公司所列債權人明細表中，告
      訴人丁○○○之債權金額為四千四百九十萬元，均為無抵
      押權擔保之債權，告訴人丁○○○於債權人開會時何以未
      注意並提出異議，均足認告訴人丁○○○於九十二年、九
      十三年之際，為普通債權人，且為告訴人丁○○○所明知
      。復依告訴人丁○○○所言，被告甲○○所借貸之四千四
      百九十萬元，其中二千三百二十萬元是有抵押權的，有其
      他公司支票擔保以被告甲○○個人支票借款的是一千六百
      七十萬元，無擔保以被告之個人支票借貸的為五百萬元等
      語。惟依據被告甲○○所提出交付告訴人丁○○○收執之
      個人支票明細，經本院命告訴人丁○○○核對後，告訴人
      丁○○○所持有被告甲○○之個人支票達二千八百七十萬
      元，遠遠超過告訴人所陳，核與告訴人證詞不符，告訴人
      指陳之詞，顯有瑕疵。末者，告訴人丁○○○雖保有他項
      權利證明書原本四份，然而，告訴人丁○○○既同意被告
      甲○○塗銷抵押權，則為求一時方便，併同意簽署債務清
      償證明書及切結遺失他項權利證明書俾於辦理塗銷登記，
      非與常情相悖。
    (五)被告乙○○未在被告甲○○代書事務所工作，平日告訴人
      丁○○○、丙○○至代書事務所所認識之林小姐是被告甲○○之另一名姊姊林綵蘩，此為告訴人丁○○○、丙○○
      於審判中所是認；又依據證人王小慧、林婉宜、藍心榆等
      人於偵查中證詞，渠等均在代書事務所任職，曾經分別辦
      理本件抵押權之塗銷，本件相關之切結書、債務清償證明
      書都是渠等填寫好，交給林綵蘩或被告甲○○，蓋完印章
      後，再交給渠等辦理，代書事務所實際負責人為被告甲○○，但是事務所管理者為林綵蘩等語。從而，被告乙○○
      並未在被告甲○○所經營之代書事務所內工作，被告乙○○與本件塗銷抵押權糾紛唯一關連之處，即有關塗銷甲○○所有之上開土地及建物設定抵押權給丙○○之登記申請
      文件，係由被告乙○○作為代理人而向地政事務所送件。
      被告乙○○為被告甲○○之姊，於代書事務所工作繁重之
      際，代為向地政事務所送件，乃為人情之常，僅憑此節尚
      難認被告乙○○對於被告甲○○與告訴人間所有借貸、設
      定抵押權、塗銷抵押權即有所參與。
    (六)綜上所述，告訴人丁○○○指陳被告甲○○未經同意即塗
      銷抵押權設定之證詞，有諸多瑕疵，難以遽採，自不得僅
      憑告訴人受有債權未經清償之損害，認定被告甲○○有行
      使偽造私文書及使公務員登載不實之犯行及被告乙○○與
      之為共同正犯，被告二人所辯尚非顯違常情，洵堪採信。
五、據上所陳，本件依調查所得證據尚不足以證明被告甲○○、
    乙○○確有公訴人所指述之犯行，此外復查無其他積極證據
    足資證明被告二人有上述犯行，揆諸首開說明，不能證明被
    告等犯罪，均應為無罪之諭知。
據上論斷，應依刑事訴訟法第三百零一條第一項，判決如主文。
本件經檢察官朱立豪到庭執行職務。
中    華    民    國    95    年    7     月    11    日
                  刑事第十七庭審判長法  官  張江澤
                                    法  官  王綽光
                                    法  官  絲鈺雲
以上正本證明與原本無異
如不服本判決應於送達後10日內向本院提出上訴狀
                                    書記官  蔡美如
中    華    民    國    95    年    7     月    14    日


司法院資訊處製作；財團法人民間司法改革基金會備份。
